【裁判字號】    92,判,1120
【裁判日期】    920828
【裁判案由】    遺產稅
【裁判全文】
最  高  行  政  法  院  判  決                  九十二年度判字第一一二○號
    上  訴  人  卯○○
                己○○
                子○○
                寅○○
                戊○○
                乙○○
                丙○○
                壬○○
                辰○○
                庚○○
                辛○○
                甲○○○
                丁○○
    右十三人共同
    訴訟代理人  郭振茂律師
    右第三、四、五、六、七人共.
    訴訟代理人  林敏弘會計師
    右第十三人
    訴訟代理人  楊焜義律師
    上  訴  人  癸○○
                丑○○
    右二人共同
    訴訟代理人  午○○
    被 上訴 人  財政部臺北市國稅局
    代  表  人  巳○○
右當事人間因遺產稅事件，上訴人對於中華民國九十一年五月十五日臺北高等行政法
院九十年度訴字第二八○四、二八四○號判決，提起上訴，本院判決如左：
    主  文
上訴駁回。
上訴審訴訟費用由上訴人負擔。
    理  由
本件上訴人起訴主張：被繼承人高李綢於民國八十五年五月五日死亡，被上訴人依檢
舉資料查核結果，認上訴人漏報遺產債權新臺幣（下同）一九八、○○○、○○○元
，除合併核定遺產總額為一九九、八一三、二八三元，遺產淨額為一八四、五九五、
二八三元外，並按所漏稅額七七、七九○、六四一元，處一倍罰鍰七七、七九○、六
四一元。本件上訴人庚○○、辛○○、壬○○、子○○、寅○○、戊○○、乙○○、
丙○○、甲○○○、卯○○、己○○、辰○○、丁○○主張本件遺產稅課稅標的為被
繼承人在三德建材公司和三德大飯店股權價值，惟被繼承人在死亡前三年內，並無三
德建材公司、三德大飯店股權登記或轉讓之紀錄，被上訴人僅以系爭協議書簽定日在
被繼承人高李綢死亡日後，即認定該協議係分配被繼承人之財產，作為課徵遺產稅之
理由，顯與事實不符。退而言之，系爭協議書所載被上訴人財產折算為一六二、○○
○、○○○元，因己○○拒絕癸○○所為財產之分配，故系爭協議書載明「高李綢之
財產折算為一六二、○○○、○○○元，按九份平分給付」。本件遺產債權之課稅金
額應為一六二、○○○、○○○元，被上訴人將一六二、○○○、○○○元除以九人
，再自行按全體繼承人十一人推算成一九八、○○○、○○○元，其換算方式顯然無
據。上訴人癸○○及丑○○則主張被繼承人死亡時並非債權人，對其子女十一位根本
無應收未收債權可言，至十一位繼承人，亦無向其母舉債之事實與確切之積極證據，
被上訴人以被繼承人遺有債權，予以補徵遺產稅並科處一倍罰鍰，依法無據等情，爰
請判決將訴願決定及原處分均撤銷。
被上訴人則以：查系爭協議書係因被繼承人高李綢遺產糾紛，上訴人己○○向法院提
起自訴，案經和解於八十五年八月十二日訂立協議書，在被繼承人死亡日八十五年五
月五日之後。依協議書第二條明確載有「高李綢之財產」等字樣，原查以繼承事實發
生時，系爭遺產狀態已非股票，而依上列協議書內容及簽署協議書之十一人，核定上
訴人等漏報遺產債權為一九八、○○○、○○○元，遂併入核定遺產總額為一九九、
八一三、二八三元，淨額為一八四、五九五、二八三元，並按漏稅額七七、七九○、
六四一元，處一倍罰鍰七七、七九○、六四一元，並無不合等語，作為抗辯。
原審斟酌全辯論意旨及調查證據之結果，以本件被繼承人高李綢於八十五年五月五日
死亡，上訴人於同年十二月十日辦理遺產稅申報，經被上訴人核定遺產總額為一、八
一三、二八三元，遺產淨額為零元，並核發遺產稅免稅證明書在案。嗣被上訴人依檢
舉資料查核結果，認上訴人漏報遺產債權一九八、○○○、○○○元，乃合併核定遺
產總額為一九九、八一三、二八三元，遺產淨額為一八四、五九五、二八三元，有八
十五年度遺產稅核定通知書、遺產稅免稅證明書、法務部調查局臺北市調查處函及調
查筆錄、協議書、讓股書、剪報等暨被上訴人查緝案件調查報告書、談話紀錄、遺產
稅違章案件漏稅額計算表、審查報告、審查結果增減金額變更比較表、八十五年度遺
產稅復查決定應補稅額更正註銷單等影本附於原處分卷可稽。查被上訴人認被繼承人
死亡時留有遺產，係以上訴人於八十五年八月十二日訂立之協議書為據。而被繼承人
原持有三德大飯店股票固於七十三年三月三日讓與上訴人卯○○八○○、○○○股；
同年三月二十一日讓與訴外人楊子江九○○、○○○股；原持有三德建材公司股票亦
於六十六年八月二十日修訂公司章程時分別轉讓五、七七五股與上訴人癸○○等七人
，有讓股書、繳納證券交易稅代徵稅額自動報繳繳款書、股東投資變動情形表及變更
登記事項卡暨股東名簿等影本可資參照。惟查被繼承人之財產即原持有三德大飯店及
三德建材公司股票既係由上訴人癸○○處分（含轉讓），則被繼承人對癸○○即有債
權存在，且所謂遺產，凡一切有財產價值之權利均屬之，其形式不一而足，自包括債
權在內，是被繼承人於死亡時既遺有對癸○○之債權，當屬全體繼承人繼承之標的，
參以協議書第二條載明「高李綢之財產（三德大飯店，及三德建材股份有限公司）」
等字樣，則被上訴人以之計入遺產總額，尚非無據。而上訴人庚○○等人所稱癸○○
所給付與伊等之一八、○○○、○○○元係屬贈與一節，不惟為癸○○所否認，且上
訴人彼此間手足不睦，復有民、刑事訴訟纏訟多年，有臺灣臺北地方法院檢察署檢察
官八十六年度偵字第二五二八五號不起訴處分書、臺灣士林地方法院檢察署檢察官八
十七年度偵字第五六二四號不起訴處分書、臺灣臺北地方法院八十六年度重訴字第一
四六五號民事判決等影本在卷為憑，並為上訴人所不爭，衡情上訴人癸○○斷無平白
無故將己所有之財產無償贈與其餘上訴人之理。至系爭遺產總額一節，查被繼承人死
亡時之繼承人共計十一人，除協議書第二條所載由上訴人癸○○給付上訴人己○○除
外之其餘繼承人九人各一千八百萬元及第六條上訴人辰○○原持有三德大飯店股份一
節外，癸○○與己○○間復就新加坡三德有限公司、三德建材公司、三維建材工業股
份有限公司、利臺證券股份有限公司之股票、股份及臺北市○○○路○段七十一號三
德大樓不動產所有權等項達成協議，且協議書第八條亦載明「．．．本協議書生效後
，各立協議書人及家屬不再對先母高李綢在世時之財產，提出任何主張」等字樣，足
見上訴人己○○並未排除在外，而上訴人癸○○既負有給付義務，按理當已計入其應
繼分，自無剔除之可能，是被上訴人以最低金額即協議書第二條所載每人一千八百萬
元計算，認被繼承人之遺產「債權」為一九八、○○○、○○○元，即非無憑。從而
被上訴人以上訴人漏報遺產債權一九八、○○○、○○○元，除合併核定遺產總額為
一九九、八一三、二八三元，遺產淨額為一八四、五九五、二八三元外，並按所漏稅
額處以一倍罰鍰，揆諸行為時遺產及贈與稅法第一條第一項、第四條第一項及第四十
五條之規定，並無違誤，訴願決定予以維持，亦無不合，因將上訴人之訴駁回。按證
據之證明力，事實審法院有衡情斟酌之權，苟已斟酌全辯論意旨及調查證據之結果，
而未違背論理法則或經驗法則，自不得遽指為違法。原審就案內及其調查之證據，本
於所得之心證，以系爭協議書第二條載明「高李綢之財產（三德大飯店，及三德建材
股份有限公司）」等字樣，則被上訴人以之計入遺產總額，尚非無據。而上訴人庚○
○等人所稱癸○○所給付與伊等之一八、○○○、○○○元係屬贈與一節，不僅為癸
○○所否認，衡情癸○○斷無平白無故將己所有之財產無償贈與其餘上訴人之理。至
系爭遺產總額一節，以被繼承人死亡時之繼承人共計十一人，除協議書第二條所載由
上訴人癸○○給付上訴人己○○除外之其餘繼承人九人各一千八百萬元及第六條上訴
人辰○○原持有三德大飯店股份一節外，癸○○與己○○間復就新加坡三德有限公司
、三德建材公司、三維建材工業股份有限公司、利臺證券股份有限公司之股票、股份
及臺北市○○○路○段七十一號三德大樓不動產所有權等項達成協議，且協議書第八
條亦載明「．．．本協議書生效後，各立協議書人及家屬不再對先母高李綢在世時之
財產，提出任何主張」等字樣，足見上訴人己○○並未排除在外，而上訴人癸○○既
負有給付義務，按理當已計入其應繼分，自無剔除之可能，是被上訴人以最低金額即
協議書第二條所載每人一千八百萬元計算，認被繼承人之遺產「債權」為一九八、○
○○、○○○元，即非無憑，已如前述，尚與論理法則及經驗法則無違，難謂原判決
違背法令情事。上訴意旨，無非就被繼承人於八十五年五月五日死亡時是否遺有系爭
遺產及該遺產總額之事實為爭執，並指原判決有「認定事實不依證據」、「未依職權
調查證據」、「認定證據與卷證不符」、「判決不備理由或理由矛盾」、「判決不適
用法規或適用不當」等違背法令情事云云。惟查，依卷附八十五年八月十二日經上訴
人共同簽名之協議書，已明確記載「癸○○應將高李綢之財產折算為一億六千二百萬
元，按九份平分給付與（其餘上訴人），．．．上述應付之金額，由癸○○個人支付
，不得以三德飯店及三德建材兩公司之資金運用」；「本協議書生效後，各立協議書
人及家屬不再對先母高李綢（被繼承人）在世時之財產，提出任何主張」；癸○○並
同時開立二張支票交付己○○簽收；而上訴人庚○○等雖指上開財產係癸○○所贈與
，惟為癸○○所否認。據此，已足以認定上訴人庚○○等於被繼承人死亡後，確有平
分並取得系爭協議書所載被繼承人之財產（遺產）之事實。從而被上訴人以被繼承人
高李綢死亡後，上訴人協議平分被繼承人財產之數額，合併上訴人前所申報之數額，
核算上訴人漏報之遺產總額及計算其淨額，並按所漏稅額處以一倍之罰鍰，於法洵無
違誤。又本件上訴人對被繼承人之財產既經達成協議，言明不再對被繼承人在世時之
財產提出任何主張，則癸○○係依何種法律關係取得或保有被繼承人之財產，自無調
查審究之必要。上訴論旨，仍執陳詞，就原審取捨證據、認定事實之職權行使，斤斤
指摘原判決有違背法令情事，求予廢棄，難認有理由，應予駁回。
據上論結，本件上訴為無理由，爰依行政訴訟法第二百五十五條第一項、第九十八條
第三項前段，判決如主文。
中    華    民    國    九十二      年      八        月    二十八      日
                    最 高 行 政 法 院  第 四 庭
                                審 判 長 法  官      廖  政  雄
                                         法  官      趙  永  康
                                         法  官      林  清  祥
                                         法  官      鍾  耀  光
                                         法  官      姜  仁  脩
右  正  本  證  明  與  原  本  無  異
                                         法院書記官  蘇  金  全
中    華    民    國    九十二      年      八        月    二十八      日


司法院資訊處製作；財團法人民間司法改革基金會備份。
